【裁判字號】    97,訴,4796
【裁判日期】    990430
【裁判案由】    妨害自由等
【裁判全文】
臺灣板橋地方法院刑事判決              97年度訴字第4796號
公  訴  人  臺灣板橋地方法院檢察署檢察官
被      告  丙○○
指定辯護人  本院公設辯護人  彭宏東
上列被告因妨害自由等案件，經檢察官追加起訴（97年度偵字第
第1821號、9765號、第9766號、第16701 號、第18321 號、第20
521 號、第20140 號、第10002 號、第22762 號、第28112 號、
第28158 號），本院判決如下：
    主  文
丙○○無罪。
    理  由
一、公訴意旨略以：乙○○與黃守辰（以上2 人所涉犯行，經本
    院另案審理中）共同基於買賣人口之犯意，於民國93年間，
    由黃守辰於印尼地區，透過當地仲介人士俗稱「牛頭」招募
    印尼籍女子甲○○○○ （中文名稱許莎蒂，所涉犯行，經臺灣板
    橋地方法院檢察署檢察官職權不起訴處分），並向其誆稱可
    透過假結婚方式仲介渠等來台工作，告知渠等不實資訊，即
    第1 年工資每月新台幣（下同）6,000 元、第2 年每月新台
    幣11,000元、第3 年每月新台幣15,000元，遠低於國內法定
    最低工資即新台幣15,840元之薪資，並強令許莎蒂發誓並簽
    署文件或財產抵押切結書，以個人或家屬健康、財產擔保渠
    等來台工作期間，不得以任何理由怠（罷）工、逃跑，如有
    不從，其個人或家屬將遭遇不測或沒收渠等財產，並限制購
    買手機，以斷絕對外聯繫，致使許沙蒂因顧慮親屬安危及恐
    財產遭沒收，致心生畏懼，而聽命於黃守辰。被告丙○○雖
    預見提供自己身分與外籍人士辦理假結婚，有遭他人利用作
    為販運人口途徑之可能，猶基於幫助之犯意，提供自己身分
    予乙○○、黃守辰所組成之人口販運集團，復共同基於使公
    務員登載不實公文書復持以行使之犯意，先由黃守辰在印尼
    地區安排許貴明與許莎蒂辦理假結婚登記，取得印尼結婚證
    書，被告明知無結婚之真意，仍持前開結婚證明文件向我國
    駐印尼臺北經濟貿易代表處（起訴書誤載為中華商會）取得
    認證，復由許貴明另持他人偽造不實之戶籍謄本，再赴印尼
    ，經黃守辰安排偕同許莎蒂向我國駐印尼臺北經濟貿易代表
    處申請面談，取得停留簽證，使許莎蒂於94年4 月15日自印
    尼搭機抵臺。許莎蒂來臺後，即由乙○○媒介至不知情之雇
    主處工作。因認被告涉犯刑法第30條第1 項、第296 之1 第
    1 項、第5 項之幫助買賣人口為常業罪嫌及同法第216 條、
    第214 條之行使使公務員登載不實文書罪嫌云云。
二、按犯罪事實應依證據認定之，無證據不得認定其犯罪事實；
    又不能證明被告犯罪者，應諭知被告無罪之判決，刑事訴訟
    法第154 條第2 項、第301 條第1 項分別定有明文。次按事
    實之認定，應憑證據，如未發現相當證據或證據不足以證明
    ，自不能以推測或擬制之方法，為裁判基礎；再認定不利於
    被告之事實，須依積極證據，苟積極證據不足為不利於被告
    事實之認定時，即應為有利於被告之認定，更不必有何有利
    之證據；另認定犯罪事實所憑之證據，雖不以直接證據為限
    ，間接證據亦包括在內，然而無論直接證據或間接證據，其
    為訴訟上之證明，須於通常一般之人均不致有所懷疑，而得
    確信其為真實之程度者，始得據為有罪之認定，倘其證明尚
    未達此一程度，而有合理之懷疑存在而無從使事實審法院得
    有罪之確信時，即應由法院為諭知被告無罪之判決，最高法
    院40年臺上字第86號、30年上字第816 號、76年臺上字第49
    86號判例意旨足資參照。
三、公訴人認被告丙○○涉犯上開罪行，無非係以被告於偵查中
    之供述、證人許莎蒂於警詢及偵查中之證述、丙○○戶籍謄
    本1 份、許莎蒂外僑入出境資料查詢單1 份為主要論據。訊
    據被告堅決否認有何幫助買賣人口為常業及行使偽造公文書
    犯行，辯稱：伊有前往印尼和許莎蒂辦理結婚登記，但回來
    臺灣後，伊沒有去戶政事務所辦理結婚登記，也不知道許莎
    蒂何時來臺灣，卷內偽造之戶籍謄本與伊無關等語。經查：
（一）證據能力部分：按被告以外之人（包括證人、鑑定人、告
      訴人、被害人及共同被告等）於審判外之陳述雖不符刑事
      訴訟法第159 條之1 至之4 等4 條之規定，而經當事人於
      審判程序同意作為證據，法院審酌該言詞陳述或書面陳述
      作成時之情況，認為適當者，亦得為證據；當事人、代理
      人或辯護人於法院調查證據時，知有刑事訴訟法第159 條
      第1 項不得為證據之情形，而未於言詞辯論終結前聲明異
      議者，視為有前項之同意，同法第159 條之5 定有明文。
      立法意旨在於傳聞證據未經當事人之反對詰問予以核實，
      原則上先予排除。惟若當事人已放棄反對詰問權，於審判
      程序中表明同意該等傳聞證據可作為證據；或於言詞辯論
      終結前未聲明異議，基於尊重當事人對傳聞證據之處分權
      ，及證據資料愈豐富，愈有助於真實發見之理念，且強化
      言詞辯論主義，使訴訟程序得以順暢進行，上開傳聞證據
      亦均具有證據能力。經查，被告丙○○、辯護人及檢察官
      於本院審理期日，就下列經本院調查之證據，均同意其具
      備證據能力，本院審酌上開證據亦無非法取供等不法情形
      ，因認均有證據能力，合先敘明。
（二）被告並無結婚真意，卻於93年3 月2 日，在印尼，經由黃
      守辰安排與亦無結婚真意之印尼籍女子許莎蒂辦理結婚登
      記一情，為證人許莎蒂於警詢、偵查中證述明確（97年度
      偵字第9765號卷第77頁、第87頁），為被告於偵查及本院
      審理中坦承不諱，且有印尼結婚證書及結婚呈報證明書各
      1 份在卷可參（本院卷二第170-171 頁），堪信為真實。
（三）許莎蒂於94年4 月6 日，持載有「93年3 月2 日與印尼國
      人許莎蒂結婚」之丙○○戶籍謄本、印尼結婚證書、結婚
      呈報證明書、許莎蒂、丙○○護照影本各1 份，前往我國
      駐印尼臺北經濟貿易代表處填載中華民國簽證申請表，申
      請許莎蒂停留簽證，許莎蒂遂於94年4 月15日持180 日停
      留簽證入境臺灣一情，有駐印尼代表處98年1 月19日印尼
      領字第0980 0000400號函暨函附之前開文件各1 份及許莎
      蒂外僑入出境資料查詢單1 份附卷可佐（本院卷二第121
      頁、第165-171 頁、上開偵查卷第81頁），然被告未曾向
      我國戶政機關申辦與許莎蒂結婚登記，此有臺中市中區戶
      政事務所98年1 月5 日中市中戶字第0980000002號函暨函
      附之丙○○戶籍謄本1 份附卷可稽（本院卷二第75-76 頁
      ），足認許莎蒂上開持往向我國駐印尼臺北經濟貿易代表
      處申請之丙○○戶籍謄本，應係不詳人偽造之公文書，惟
      觀以上開申請表之申請人欄，僅有許莎蒂之簽名，已難信
      被告於94年4 月6 日確有陪同許莎蒂前往申請停留簽證，
      況衡以被告若欲為許莎蒂申辦停留簽證，只需在臺灣持印
      尼結婚證書等文件，至戶政事務所填寫結婚登記申請書，
      即可取得戶政事務所核發載有與許莎蒂結婚之戶籍謄本，
      自無須大費周章偽造上開戶籍謄本，再持以前往印尼辦理
      許莎蒂之停留簽證，故堪信被告對於前開偽造戶籍謄本及
      許莎蒂持以申辦簽證等情，均未參與，被告前揭辯稱未在
      臺灣辦理結婚登記等語，應為真實可採，自難認被告有何
      行使使公務員登載不實文書之犯行。
（四）黃守辰於招募許莎蒂來臺工作時，告知其第1 年工資為每
      月6,000 元、第2 年為每月新台幣11,000元、第3 年為每
      月新台幣15,000元，另要求許莎蒂書寫關於許莎蒂來臺後
      願認真工作否則家人將會生病之切結書，許莎蒂來臺後即
      由乙○○安排至雇主處工作，並限制其購買手機等情，為
      證人許莎蒂於偵查中證述在卷（上開偵查卷第88-89 頁）
      ，固足認黃守辰、乙○○等人有利用辦理假結婚方式使印
      尼籍女子來臺工作，且給予較低薪資等情，然被告既未協
      同辦理許莎蒂來臺之簽證申請事宜，足認被告本無意使許
      莎蒂得以非法來臺工作，又被告於許莎蒂來臺後，未曾與
      之碰面一情，亦據證人許莎蒂於警詢中證述明確（上開偵
      查卷第78頁），堪信被告未參與許莎蒂來臺後之工作事宜
      ，顯難預期許莎蒂來臺後人身自由及工作是否受黃守辰、
      乙○○等人控制或剝削，尚難僅以被告前揭與許莎蒂辦理
      假結婚之行為，推論其主觀上有何幫助買賣人口之不確定
      故意，故亦難論被告涉有幫助買賣人口犯行。
四、綜上，依公訴人所提出之證據，僅能證明被告曾在印尼與許
    莎蒂假結婚之事實，然客觀上尚未達到使通常一般之人均不
    致有所懷疑，而得確信被告確有行使使公務員登載不實文書
    及幫助買賣人口為常業犯行之程度，而有合理懷疑之存在，
    復無其他積極事證足認被告有何前揭犯行，揆諸首揭說明，
    無從證明被告之犯行，自應諭知無罪判決。
據上論斷，應依刑事訴訟法第301 條第1 項前段，判決如主文。
本件經檢察官林常智到庭執行職務。
中    華    民    國    99    年    4     月    30    日
                  刑事第二十一庭  審判長法  官  陳信旗
                                        法  官  許映鈞
                                        法  官  俞秀美
以上正本證明與原本無異。
如不服本判決，應於判決送達後10日內敘明上訴理由，向本院提
出上訴狀 (應附繕本) ，上訴於臺灣高等法院。其未敘述上訴理
由者，應於上訴期間屆滿後20日內向本院補提理由書「切勿逕送
上級法院」。
                                        書記官  謝怡貞
中    華    民    國    99    年    4     月    30    日

司法院資訊處製作；財團法人民間司法改革基金會備份。
